【裁判字號】    88,上訴,4709
【裁判日期】    890731
【裁判案由】    公共危險
【裁判全文】
臺灣高等法院刑事判決                          八十八年度上訴字第四七○九號
    被      告  辛○○
    選任辯護人  陳恂如
右上訴人因公共危險案件，不服台灣板橋地方法院八十七年度訴字第一五八三號中華
民國八十八年十月六日第一審判決（起訴案號：台灣板橋地方法院檢察署八十七年度
偵字第一二四六一號）提起上訴，本院判決如左：
    主  文
原判決撤銷。
辛○○放火燒燬現有人所在之建築物，未遂，處有期徒刑貳年，緩刑伍年。
    事  實
一、辛○○前於民國八十三年間起，即曾因有憂鬱症及屬於邊緣性人格，雖經治療，
    但仍呈情緒不穩定，易與家人發生衝突。於八十七年五月間憂鬱症已呈緩解或部
    分緩解，並無心神喪失或精神耗弱之際，認其夫林俊賢常至位於台北縣永和市○○路七號一至四樓之皇御護膚美容健身廣場消費，且該處之服務小姐時常打電話
    邀其夫前往消費，破壞其家庭，因而心生不滿，基於燒燬建築物之故意，於八十
    七年五月十五日（起訴書誤載為八十七年五月十七日）晚上，先向加油站購買汽
    油盛裝於自備之寶特瓶內，又在瓶口塞棉花後，於當日晚上十一時許，攜帶該汽
    油瓶前往現有人所在之該護膚美容健身廣場，於打開一樓大門並點燃該汽油瓶丟
    向櫃檯旁之牆壁後，旋即轉身離去，致火苗竄起延燒至天花板及牆壁之裝潢，是
    時適有該店員工丁○○、丙○○在場目擊，因而知悉縱火者乃客戶林俊賢之太太
    ，嗣經該店員工迅速報警並自行滅火，其放火燒燬建築物之行為，因未損及建築
    物之整體結構而不遂。嗣台北縣警察局永和分局得和派出所（下稱得和所）警員
    戊○○於據報後，旋於當晚十一時十分許即抵達該店處理，同時並經由甫聞訊趕
    回店內之負責人庚○○告知，得悉該店客戶林俊賢之太太辛○○為涉嫌放火之人
    。戊○○於當場借用隔壁店家電話試圖聯絡辛○○無著後，即帶同該店員工丁○○、丙○○返回台北縣警察局永和分局得和派出所，復調出辛○○之口卡，供丁○○、丙○○完成指認。同晚十一時四十三分許，警員戊○○於制作證人丙○○
    筆錄期間，因接獲某不詳派出所之電告，方知辛○○有另行投案之事實。
二、案經臺北縣警察局永和分局報請台灣板橋地方法院檢察署檢察官偵查起訴。
    理  由
一、訊據上訴人即被告辛○○固坦承於右揭時地以裝盛汽油之寶特瓶，點火後丟入台
    北縣永和市○○路七號一樓之皇御護膚美容健身廣場店內，惟辯稱：伊只是想嚇
    嚇他們，並無燒燬房屋之故意。且伊於投擲汽油瓶後，有立即至臺北縣警察局中
    和分局南勢角派出所（下稱南勢所）自首，惟因該派出所警員表示肇事地點非該
    所之管區，無法受理，伊即坐車至台北市立療養院欲請醫生協助自首，因未尋得
    醫生，又再請計程車載伊前往永和市最近之派出所自首，伊不知該派出所是那個
    派出所，伊有表明要自首，但該派出所初亦不予受理，係伊堅持自首，該派出所
    始聯繫得和所，並以警車將伊送往得和所。另行政院衛生署八里療養關於被告精
    神狀態之鑑定報告草率、矛盾，原審遽予採認，亦有違失云云。經查：
    (一)右揭放火事實業據上訴人即被告辛○○供認不諱，且經被害人庚○○與證人丁○○、丙○○分別於警訊、檢察官偵查中及原審調查時指證明確，並有現場照
      片四張附卷（見偵查卷第十五頁）可稽，足徵被告之自白係與事實相符。按以
      多量汽油盛於瓶中，點火燃燒，並以之擲入屋內，足以引發火災，燒燬房屋，
      乃眾所週知之事，被告殊難諉為不知。本件依卷附之現場照片所示，該汽油瓶
      雖係擲向牆壁，但汽油瓶引燃之地點緊鄰木質櫃檯及椅子等易燃物，且火勢延
      燒確已嚴重燬及該面牆壁之裝潢；以及依證人丁○○、丙○○到庭所述，當時
      火勢已延燒至天花板，可見倘非該店員工及時自行救火，顯有燒燬該店一樓乃
      至整棟建築物之可能。被告既自承以點燃之汽油瓶朝皇御護膚美容健身廣場一
      樓店內丟擲，則渠對於可能因此燒燬該建築物之事實即應有預見，且渠於丟擲
      後隨即離開現場，是渠顯有燒燬該建築物之故意，要已至為明白。另本件縱火
      後，並未損及建築物之整體結構，此亦經證人即被害人庚○○先後於警訊及原
      審中證述無訛，並有照片在卷足憑。
    (二)其次，刑法第六十二條所規定自首減輕其刑之規定，係指對於未發覺之罪，向
      有偵查犯罪權之機關或人員報告自己之犯罪事實，而自願接受法院之裁判而言
      ，從而，在有偵查犯罪職權之公務員已知悉犯罪事實與犯罪之人後，始向有偵
      查犯罪權之機關或人員投案報告自己之犯罪事實者，即無依自首規定減輕其刑
      之餘地。又刑法第六十二條所謂「發覺」，固非以有偵查犯罪權之機關或人員
      確知其人犯罪無誤為必要，而於對其發生嫌疑時，即得謂為已發覺（參最高法
      院七十二年度台上字第六四一號判例）。本件被告雖主張其有向臺北縣警察局
      中和分局南勢角派出所自首，然查：
      1.依證人即案發當時在店內之丁○○、丙○○於原審中所證述，渠等均有見到
        縱火者之面貌長相及有腳疾（走路不方便）之特徵，且因渠等店內於被放火
        前即已遭人來電恐嚇要放火，而被告之先生亦於當天事發前，打電話到店裡
        問有無人攜汽油彈鬧事，故渠等當時均已知放火之人即為林俊賢之太太（見
        原審八十七年十二月三十日訊問筆錄），渠等並有將此事告知聞訊趕回來之
        該店負責人庚○○。而庚○○於聽取員工之描述後，即據以立刻轉告前去該
        店處理之警員戊○○，警員戊○○且有當場借用隔壁店家之電話打到辛○○
        住處，惟因辛○○家中小孩告以其母親不在，致聯絡無著，此亦均據證人庚○○及戊○○陳明在卷（見原審八十七年九月二十三日庚○○訊問筆錄、八
        十七年十一月四日戊○○訊問筆錄及本院八十九年五月二十六日戊○○訊問
        筆錄）。足見警員戊○○於抵達縱火現場後，即已知悉被告有放火重嫌。
        且再參諸警員戊○○於原審中稱「我接到通報二分鐘即到現場」（見原審卷
        第六十一頁八十七年十一月四日訊問筆錄）、「．．．．．我問他小孩，母
        親在家否，我即可大概知是何人，確定時間應該是十一點十分許即知．．．
        」（見原審卷第六十頁反面八十七年十一月四日訊問筆錄）及於本院中稱伊
        是於當晚十一點出頭，約十一點十分左右到縱火現場等情（見本院八十九年
        五月二十六日訊問筆錄），堪認警員戊○○知悉被告為放火之人係於其抵達
        縱火現場後不久即有此瞭解，而其最早知悉之時間，依警員戊○○所言，大
        約當天晚上十一點十分左右。至於證人丁○○及丙○○雖於同晚稍後始於得
        和所依警員戊○○調出之被告口卡片完成指認，惟此係屬進一步確認被告之
        舉動，非謂警員此時期始知悉被告為放火之人，附此敘明。
      2.據警員戊○○於原審中雖稱：由縱火現場至中和南勢所，於晚上有可能只需
        時三分鐘（見原審卷第六十二頁反面八十七年十一月四日訊問筆錄），然經
        原審向南勢所查詢被告投案時間，該所案發當日（即八十七年五月十五日）
        之值班警員己○○先於八十七年十二月九日在原審中證稱「當時我是值二十
        二點到二十四點的班，應該是沒有人來投案。因為投案是沒有分轄區．．．
        ．．我們不可能不受理。當晚值勤紀錄是我寫的，其中寫到『有人攜帶易燃
        物品，經實地巡邏未發現』一節是否與本案有關，我不清楚，不能確定。當
        天在所內值班只有我一人，沒有其他內勤的人。」等情（見原審卷第八十一
        頁反面及第八十二頁）；繼於八十七年十二月三十日在原審中亦稱「我有回
        去問過，但是都沒有人有印象，．．．．．．．我的印象中是沒有人來投案
        」等語（見原審卷第九十六頁）。嗣證人己○○於八十九年二月廿四日在本
        院調查中，經法官提示渠被告口卡片後仍稱「她沒來報案，我沒見過，沒印
        象」等語（見本院卷第三十七頁）。雖證人己○○於八十七年十二月三十日
        在原審中一度陳稱「．．．．．．我們甲○說好像有人來投案，直接送到得
        和所，但是沒有記得是誰送去的．．．．」等語（見原審卷第九十六頁），
        惟經本院傳喚案發時之南勢所甲○乙○○於八十九年四月二十日到庭證稱「
        我沒有印象（八十七年五月十五日晚上辛○○女士有無到南勢所投案）。原
        先我以為辛○○是男生，出庭才知是女生，如果她有帶寶特瓶來投案，我們
        會依現行犯來處理。（當天）是沒有辛○○這個人來投案」等語（見本院卷
        第五十六頁及其反面）。是依被告縱火當晚十一時值班之南勢所警員己○○
        及南勢所甲○乙○○以上證言，均無從為被告辛○○有向南勢所自首之證明
        。此外，被告亦自承並無證據可證明渠確有向南勢所自首之事實（見本院八
        十九年七月十七日審理筆錄第六頁），渠所辯於放火後立即至南勢所自首一
        節，自屬無足採信。
      3.被告於原審中雖一度陳稱：伊後來又去「永和的秀朗派出所」自首（見原審
        卷第十二頁八十七年九月二十三日訊問筆錄），惟經本院函詢該派出所所屬
        之台北縣警察局永和分局，據復略以「經查本分局秀朗派出所於八十七年五
        月十五日整日，均無民眾辛○○女士自行到所自首公共危險案」，此有該分
        局八十九年五月一日八九北警永刑春字第七一二四號函附卷可稽（見本院卷
        第七十五頁），是被告此部分辯詞，亦屬無可憑信。
      4.另證人即案發當時前往現場處理之警員戊○○，於八十七年十一月四日在原
        審中固有言「．．．．．筆錄做一半時，中和『南勢所』打電話來問我們轄
        區是否有人放火？南勢所有說有人在永和市○○路縱火來投案，我們即要他
        們送人過來，但他們送錯，到永和派出所，我們才到永和派出所接過來的」
        等語，然姑毋論南勢所之當日值班警員己○○及甲○乙○○既均無被告前往
        投案之印象，業如前述，且己○○於原審中又已證稱「我們所內當晚巡邏的
        人也有跟我提過，他們對本案都沒有印象」（見原審卷第八十二頁）、「我
        回去問過，但是都沒有人有印象，我問過得和所，他們說確實是我們『送』
        過去的，他說的時間應該是我在值班的時間，但是線上巡邏網也說沒有送人
        過去」等情，則證人戊○○所稱南勢所電告有人至該所投案一節，是否正確
        無訛，要非全無疑問。又經本院函詢台北縣警察局永和分局，據該分局八十
        九年五月二十五日以八九北警永刑春字第八八一一號函復本院，亦僅稱本案
        係由其所屬得和所警員戊○○受理，是關於警員戊○○上述所稱被告被誤送
        至「永和所」一節，有無其事，仍屬未明。其所能確定者，對照證人戊○○
        警員上開所言「．．．．．．我們才到永和派出所接（被告）過來」及被告
        於原審八十七年九月二十三日所稱「伊是被用警車送至得和所」之情節以觀
        ，被告於到得和所之前，應確有前往永和分局轄內之某派出所投案，惟其投
        案之詳細地點，則猶無從確定。至於其投案之時間，頂多祇得由下列情事約
        略推得其約略之可能投案時間，即：依戊○○警員上開所言，渠係筆錄做到
        一半時，接獲他派出所之來電告知，有人至該所投案縱火，而其制作筆錄之
        時間，依戊○○於八十七年十一月四日在原審中之所稱（見原審卷第六十頁
        ）及偵查卷附辛○○、庚○○、丁○○、丙○○等人之警訊筆錄觀之，最早
        一份由戊○○警員制作之丙○○筆錄，是在八十七年五月十五日晚上十一時
        三十分開始，並於當晚十一時五十六分完成（見偵查卷第八頁及第九頁反面
        ），其間歷時二十六分許，以一半計時，為十三分鐘左右，是戊○○接獲他
        派出所來電之時間，約為當晚十一時四十三分左右。而依被告自述，渠於放
        火後，既曾坐車前往台北市立療養院，因找不到醫師可協助渠自首，始又搭
        計程車返回永和投案，在無證據證明被告確有至中和分局轄下之南勢所自首
        之情形下，以被告所言之上開往返情形，衡諸台北縣市晚上十一時許之交通
        路況，其耗費半小時左右之時間，殆在所難免。若以當晚十一時三十分許為
        被告自台北市立療養院至其所稱之永和某最近派出所之返抵時間，再加計被
        告自述渠堅持要該派出所給予其自首證明之可能耗費十來分鐘之折衝時間，
        則該派出所於當晚十一時四十三分左右以電話聯絡警員戊○○，乃極有可能
        之事。是由以上推論，被告至該某派出所投案最有可能之時間，為案發當晚
        十一時三十分許。然此時與前述警員戊○○知悉被告涉有放火重嫌之時間（
        當晚十一時十分許）相較，顯已在後，亦即被告係在有偵查犯罪職權之公務
        員已知悉犯罪事實與犯罪之人後，始向有偵查犯罪權之機關或人員投案報告
        自己之犯罪事實，揆諸前揭說明，自無依自首規定減輕其刑之餘地。
    (三)關於被告於原審中即主張其罹患精神疾病一節，固有其提出之診斷證明書及經
      原審依職權向被告曾前往就醫之台北市立中興醫院及台北市立療養院分別函調
      之病歷資料在卷可憑，被告及其辯護人雖據此辯稱：因其罹患精神病，易受刺
      激，而其丈夫又經常受「皇御護膚美容健身廣場」女人之誘惑，致其為本件行
      為時已達心神喪失之狀態，應無刑責，或縱非心神喪失，但其精神亦極為耗弱
      ，應依法予以減輕其刑云云。惟經原審檢附被告病歷資料委請行政院衛生署八
      里療養院鑑定被告案發當時之精神狀態，該院鑑定結果認「由此次精神鑑定所
      蒐集之資料顯示，陳君之整體表現，包括人際關係、家庭關係、情緒、認知與
      行為主要受其人格特質影響，而其病史中所出現之憂鬱症症狀，在民國八十七
      年案發時並不顯著，應是處於緩解或是部分緩解之狀態。陳君因人格特質較自
      我中心，控制慾望強，缺乏安全感，情緒強烈且不穩定，衝動控制能力差，致
      對其家庭社會造成有不利之影響。近年來更因陳君與其先生之關係不穩定，使
      其有若干適應障礙之情形，呈心情低落、焦躁、易怒、失眠、並有自殺意念與
      自殺企圖等症狀。然而，民國八十七年五月十七日晚間十一時許，陳君實施犯
      罪行為時並無精神耗弱或心神喪失之事實存在」，有該院八十八年七月三十日
      （八八）八療一般字第二四八三號函附之精神鑑定報告書在卷可按。再參以被
      告自陳渠放火後，即急於向警察機關投案之情節以觀，足認被告於上揭縱火行
      為當時認知意識甚為清楚，並無因精神障礙致影響其對於外界事務、是非判斷
      作用、缺乏自由決定意思能力之情形。被告及辯護人所辯：渠放火當時係心神
      喪失或精神耗弱云云，無乃飾卸之詞，要不足採。被告雖指上開鑑定報告一方
      面認為「被告認知取向簡化而缺乏穩定判斷模式，固執而不甚在意社會期許，
      判斷上容易出現因訊息整合不足造成之錯誤，在強烈情緒下心理功能易受影響
      ；面對壓力時，其控制判斷與行為易出現缺失而生適應障礙」，一方面又認為
      「被告人格特質較自我中心，控制慾望強，缺乏安全感，情緒強烈不穩定，衝
      動控制能力差，近年來更因與先生關係不穩定，使其有若干適應障礙之情形，
      呈現心情低落、焦燥、易怒、失眠，並有自殺意念與自殺企圖等症狀」，然而
      卻又認為被告在八十七年五月十五日晚間十一時，實施犯罪行為時，並無精神
      耗弱或心神喪失之事實存在，其種判斷顯然矛盾。且鑑定報告所憑以鑑定之基
      礎，僅為與被告區區數小時之面談及被告之片段病歷資以及偵訊筆錄，難免以
      偏概全，失之正確，請求再囑託被告曾經就診之台北市立療養院或中興醫院或
      忠孝醫院重新鑑定。惟按：刑法上所謂心神喪失與精神耗弱，乃指行為人於行
      為時之精神障礙程度而言。前者係謂對於外界事務全然缺乏知覺理會及判斷作
      用，而無自由決定意思之能力；後者則指對於外界事務雖非全然缺乏知覺理會
      及判斷作用，惟此項能力較之普通人之平均能力顯然減退。而被告前述所指摘
      鑑定報告之部分內容，係攸關被告之心理衡鑑與人格特質，適足以說明被告固
      執而又矛盾之性格，與被告行為時之精神狀態無關，被告遽指該鑑定內容矛盾
      ，非有可取。又本件鑑定時間為八十八年四月十五日，有台灣省之八里療養院
      八十八年三月九日（八八）八療一般字第○六一三號函在卷可參（見原審卷第
      一百七十九頁），而其完成鑑定函復原審之時間則在八十八年七月三十日，此
      亦有行政院衛生署八里療養院八十八年七月三十日（八八）八療一般字第二四
      八三號函附案可憑（見原審卷第八十七頁至第八十九頁），鑑定期間歷時三月
      有餘，且其鑑定係依據被告之自述、個人史、病歷紀錄及本案偵訊筆錄等資料
      ，綜合研判，言簡意賅。即以鑑定報告中第三大段第五小段「診斷」一欄所載
      「而其病史中所出現之憂鬱症狀，在八十七年案發時並不顯著，應是處於緩解
      或是部分緩解之狀態」一節言，揆諸前揭原審卷附台北市立中興醫院及台北市
      立療養院病歷所載，自八十六年八月十五日起至八十七年五月十五日案發時止
      ，被告有九個月左右均未有就診紀錄，該鑑定報告稱被告在八十七年五月十五
      日案發時，病情係處於緩解或部分緩解等語，當屬信而有徵。被告遽指鑑定報
      告偏失，允非可取。所請另行囑託鑑定，本院認無必要。
    (四)綜上所述，被告前揭所辯均不足採，本件事證明確，犯行至堪認定。
二、核被告所為，係犯刑法第一百七十三條第三項、第一項之放火燒燬現有人所在之
    建築物未遂罪。公訴意旨雖認被告所為係犯同條第一項之放火燒燬現有人所在之
    建築物既遂罪，惟查：本件被告以點燃裝滿汽油之寶特瓶朝皇御護膚美容健身廣
    場店內一樓櫃檯旁之牆壁丟擲，其火勢固已燬及該面牆壁之裝潢，並已延燒至天
    花板，被害人庚○○並稱該楝建築物二、三樓亦有燻黑之情形，但依卷附之現場
    照片所示，該建築物之結構仍然完整，故當時火勢燃燒應尚未損及建築物一樓或
    二樓以上之整體結構即已被撲滅，自非已燒燬而猶屬未遂階段，公訴意旨認被告
    所為已成立放火燒燬現有人所在之建築物既遂罪，尚有未洽。被告所為既屬未遂
    犯，合依刑法第二十六條前段規定，按既遂犯之刑度減輕其刑。查被告因對人敏
    感而易與人發生衝突，支配慾望強且缺乏安全感，曾經精神科診斷有憂鬱症及邊
    緣性人格（見卷附八里療養院精神鑑定報告書），而渠此次對「皇御護膚美容健
    身廣場」放火投擲裝盛汽油之寶特瓶，據被告自陳，又係由於該健身廣場內之服
    務小姐經常打電話給被告之先生，邀其前往消費，破壞被告之婚姻與家庭生活，
    以及被告於案發當日，復發現該健身廣場之女子來電，不但與其先生在電話中言
    談極為親暱，甚且遭責怪不該於電話分機中偷聽渠等談話，致令被告一時憤恨至
    極而犯下本案，犯後並積極投案，深表悔意，核其因受刺激後之犯罪情狀，非全
    無可憫，本院認即令宣告法定最低度刑，仍嫌過重，爰依刑法第五十九條規定，
    再酌量減輕其刑。
三、原審以被告事證明確，據以論科，固非無見，惟查：(一)本件警員戊○○知悉被告
    辛○○為放火嫌疑人之時間，如上所述，應為案發當晚之十一時十分許，原判決
    認係十一時三十分許，容有未洽。(二)依前所述，本件並無確切證據可證被告有向
    南勢所自首或投案，或南勢所曾電告警員戊○○說被告有至該所投案，乃原判決
    竟謂「嗣辛○○主動向台北縣警察局中和分局南勢角派出所投案，警員戊○○於
    制作證人丙○○筆錄之期間，始經中和分局南勢角派出所電告，而知辛○○投案
    之事實」，已有未合。況原判決既已認定辛○○有主動向南勢所投案，但其理由
    欄一、(三)項下中末段卻又謂「然經本院再向中和分局南勢角派出所查詢被告之投
    案時間．．．．．．．，中和分局南勢角派出所當時值班警員己○○到庭證則稱
    不記得有受理被告投案之事，本院認中和分局南勢角派出所警員己○○與永和分
    局得和派出所警員戊○○所述並不一致，．．．．．『固難據以認定事實』」，
    其事實與理由顯相矛盾。(三)被告事後已賠償被害人新台幣三十萬元，此已經證人
    庚○○於八十七年九月二十三日在原審中證述屬實（見原審卷第十四頁及其反面
    ），原判決就此未見有具體審酌，亦有疏忽。被告上訴意旨，仍就有無自首及是
    否心神喪失或精神耗弱，再肆爭執，雖無理由，惟原判決既有上述可議之處，自
    屬無可維持，應由本院將原判決撤銷，並自為判決。爰審酌被告前未有何刑案紀
    錄之素行狀況、病史、本件案發前後受刺激始以寶瓶盛裝汽油點火投擲他人房屋
    ，極易釀成公共危險之犯罪手段，以及本件火勢於被告放火後迅即被撲滅，幸未
    造成鉅大損害，併其犯罪後始終坦承犯行，積極投案，且已賠償被害人損害，態
    度良好等一切情狀，量處如主文第二項所示之刑。
據上論斷，應依刑事訴訟法第三百六十九條第一項、第三百六十四條、第二百九十九
條第一項前段、刑法第一百七十三條第三項、第一項、第二十六條前段、第五十九條
，判決如主文。
本案經檢察官劉惟宗到庭執行職務。
中      華      民      國    八十九    年      七      月    三十一    日
                              臺灣高等法院刑事第二十庭
                                  審判長法  官  葉  麗  霞
                                        法  官  黃  瑞  華
                                        法  官  余  來  炎
右正本證明與原本無異。
如不服本判決應於收受送達後十日內向本院提出上訴書狀，其未敘述上訴之理由者並
得於提起上訴後十日內向本院補提理由書（均須按他造當事人之人數附繕本）。
                                        書記官  黃  麗  玲
中      華      民      國    八十九    年      八      月     十五     日
附錄本判決論罪科刑法條全文
刑法第一百七十三條：
放火燒燬現供人使用之住宅或現有人所在之建築物、礦坑、火車、電車或其他供水、
陸、空公眾運輸之舟、車、航空機者，處無期徒刑或七年以上有期徒刑。
失火燒燬前項之物者，處一年以下有期徒刑、拘役或五百元以下罰金。
第一項之未遂犯罰之。
預備犯第一項之罪者，處一年以下有期徒刑、拘役或三百元以下罰金。


司法院資訊處製作；財團法人民間司法改革基金會備份。
